【裁判字號】    93,訴,3658
【裁判日期】    950223
【裁判案由】    綜合所得稅
【裁判全文】
臺北高等行政法院判決
                                     93年度訴字第03658號
                              .
原      告  甲○○
訴訟代理人  顏國隆（會計師）
被      告  財政部臺灣省北區國稅局
代  表  人  許虞哲（局長）
訴訟代理人  丙○○
            乙○○
上列當事人間因綜合所得稅事件，原告不服財政部中華民國93年
9月21日台財訴字第09300334580號訴願決定（案號：第00000000
號），提起行政訴訟。本院判決如下：
    主  文
原告之訴駁回。
訴訟費用由原告負擔。
    事  實
一、事實概要：原告辦理民國（下同）87年度綜合所得稅結算申
    報，漏報其配偶盧國忠取自建宏砂石股份有限公司（下稱建
    宏公司）所分配之營利所得新臺幣（下同）17,500,000元，
    經法務部調查局臺北市調查處（下稱臺北市調查處）及被告
    查獲，由被告歸課原告當年度綜合所得稅，又原告漏報本人
    及配偶利息所得33,506元，乃合併核定其綜合所得總額18,
    208,588元，補徵應納稅額6,417,150元，並按有無扣繳憑單
    分別處0.2及0.5倍之罰鍰3,205, 400元。原告不服，申請復
    查，經被告以93年3月3日北區國稅法2字第0930012767號復
    查決定，維持原核定，原告仍表不服，提起訴願，亦遭決定
    駁回，遂向本院提起行政訴訟。
二、兩造聲明：
  (一)原告聲明：
    1.訴願決定及原處分均撤銷。
    2.訴訟費用由被告負擔。
  (二)被告聲明：
    1.駁回原告之訴。
    2.訴訟費用由原告負擔。
三、兩造之爭點：
  原告主張其配偶取自建宏公司款項部分為該公司償還股東往來
  ，非屬盈餘分配，且屬盈餘分配部分業已依法申報，無所稱漏
  報營利所得之情事，被告認事用法，顯失公平，是否可採？
  (一)原告主張：
    1.本件係台北市調查處移送案件，稱原告之配偶87年度有取
      自建宏公司款項計17,500,000元。被告按台北市調查處筆
      錄(楊神治、楊朝斌、呂紹柏與原告等)，認定盧國忠取得
      款項為盈餘分配。復查時，原告已說明本件因建宏公司而
      起，要瞭解全貌，必須從源頭說起。惟被告執意按個案處
      理，原告謹從被告意旨，就個案說明。被告所轄大溪稽徵
      所於91年9月4日，函送87年度綜所稅核定通知書，由於本
      件係因建宏公司而起，該公司負責人顏有義於91年1月31
      日以書面向被告說明。大溪稽徵所於91年2月19日，函文
      說明尚待釐清事項。建宏公司負責人於91年2月27日再次
      以書面說明相關事項。建宏公司負責人與被告就本件事項
      之往來文件，時間皆在於核發稅捐前。非如訴願決定書所
      稱，原告皆未就相關案情作任何說明。
    2.訴願決定書理由又稱，建宏公司85年度負責人為盧國忠，
      86 年度負責人為顏有義確於91年6月28日就分配盈餘未辦
      理扣繳案件，提出復查，惟87年度該公司及其負責人並未
      就相關案情，提出任何異議，作為駁回理由。原告於訴願
      理由中說明台北市調查處移送資料，事涉85年、86年與87
      年計3個年度。因87年所得稅法修改，開始實施兩稅合一
      。盈餘分配，在85年、86年依修正前所得稅法規定，需扣
      繳稅款並開立扣繳憑單；87年無需扣繳稅款，僅需開立股
      利憑單。因此，87年無需扣繳稅款，被告也未核發所得稅
      扣繳稅額繳款書。當然建宏公司之負責人 (扣繳義務人)
      僅需就85年、86年提出異議。訴願書中業已說明，訴願決
      定書仍據此，作為駁回理由。顯然對於稅法規定，有所誤
      解。
    3.原告與建宏公司一再說明，盧國忠取自建宏公司款項計17
      ,500,000元，其中15,250,000元為建宏公司償還股東款項
      ，餘額才是盈餘分配。並提出銀行轉帳單，作為證明，付
      款人除盧國忠外，有原告和盧國忠經營行號慶郁砂石行。
      據此，足以證明確有股東借款予建宏公司之事實。除此之
      外，原告再提出另一股東楊陳靜與配偶楊神治，借款予建
      宏公司之明細。從上兩表中，可以看出：
      (1)兩大股東約定同期同金額匯入建宏公司 。如果說只有
       盧國忠一個股東匯入公司，無法說明股東往來的事實。
       那麼兩大股東，同時同金額匯入公司，應該可以證明是
       因公司有資金需求，才會有股東約定共同提供資金，有
       股東往來之事實。
     (2)盧國忠於87年9月15日匯款1,000,000元，87 年10月15日
       匯款2,000,000元到建宏公司。同時於87年9月15日從建
       宏公司取得2,000,000元，87年10月15日取得5,500,000
       元。同日存提，存入的因為沒有記帳不予認定是還款；
       而提出的也沒有記帳，卻認定為盈餘分配。對於證據與
       事實的確認，總要有相同的準繩，而非以稅收為唯一考
       量。
    4.訴願決定書理由稱原告雖訴稱其配偶盧國忠自建宏公司取
      得之17,500,000元款項，有部分係償還股東往來，並以建
      宏公司部分日期之支票存款送款等資料，以及部分取款憑
      證資料，證明其詞，惟原告並未提出建宏公司股東往來帳
      戶等其他相關佐證資料，以證明所訴事實的關聯性，以此
      為由駁回所請。首先，被告對於原告所稱匯入公司款項計
      15,250,000元之事實。並未否認，駁回理由僅是未提供帳
      載。原告以為公司法人與股東個人係屬不同個體。而記帳
      的責任為公司法人而非股東個人。以公司法人未盡責任，
      否認與股東往來交易之事實，顯不恰當。因此，權利義務
      的認定還是要看交易的事實。以有無記帳作為交易事實發
      生與否的唯一證據，與事實不符，極為不當。再者，被告
      所稱盈餘分配為87年度，當然是分配86年以前的未分配盈
      餘，惟就建宏公司86年12月31日之資產負債表顯示，股本
      為5,000,000元，累積虧損1,327,010元，85年12月31日，
      累積虧損504,738元；84年12月31日，累積虧損223,371元
      。帳上既無盈餘，何來盈餘分配。若說帳上未記載，股東
      往來就不成立；那麼帳上也未記載盈餘，也就沒有盈餘分
      配。所以，記帳只是交易事證的證據之一，而非唯一證據
      。而被告87年盈餘分配金額認定為17,500,000元而非20,
      000,000元或其他金額。所憑的是查獲的支票與口頭說明
      ，與帳載無關 。同樣的，原告主張借款予公司，乃依據
      支票存款送款等，並陳明係屬借款。因此，原告所提事證
      ，足以證明借款予公司之事實。是故，從建宏公司取得之
      款項17,500,000元中。有15,250,000元，乃是償還股東款
      項，而非盈餘分配。
    5.原告配偶取得建宏公司17,500,000元，其中15,250,000元
      為該公司償還股東款項，其餘2,250,000為盈餘分配。當
      中1,230,000 元業已於86年度開立之扣繳憑單，扣繳稅額
      184,000元，另外960,000元於88年開立之股利憑單。業已
      併入各該年度申報綜合所得稅。何以取得現金與扣繳申報
      年度不一致，乃因帳上既無盈餘，依公司法規定不能分配
      ，而扣繳申報年度所稱之盈餘分配，為建宏公司申報各年
      度營利事業所得額，依稅法規定調整課稅所得。並以核定
      之課稅所得減除所得稅後，計入未分配盈餘。這是稅上的
      未分配盈餘，不是帳上的未分配盈餘。也就是說這不是可
      分配的未分配盈餘。然而，依據87年修正前所得稅法76
      條之1規定，公司組織之營利事業，其未分配盈餘累積數
      超過增資後已收資本額二分之一為限；其未依規定辦理增
      資者，稽徵機關應以其全部累積未分配盈餘，按每股份應
      分配數歸戶，並以實際歸戶年度稅率，課徵所得稅。因此
      ，建宏公司依稅法規定分配盈餘，並扣繳稅款。事實上，
      並無實際支付現金，造成取得現金年度與所得申報年度不
      一致的情形。
    6.所稱股利17,500,000元，其中15,250,000元為償還股東借
      款，非屬股利。依據89年7月11日甲○○筆錄稱「因83年
      公司成立係由盧國忠、楊神治各籌50%資金，因此分紅亦
      以各50%分配，而盧、楊二人則再行尋找出資之股東。」
      楊神治於同日筆錄中稱「 (問：建宏砂石廠之投資人有那
      些？)有盧國忠、潘建輝、顏有義、呂詔柏、我及或弟弟
      楊朝斌。」此足以證明依楊神治與盧國忠協議，建宏公司
      係由其兩人各自代表50%之股權，再由其找尋其他投資人
      。因此，原告陳述與筆錄吻合，足以證明股東與建宏公司
      有資金往來之事實。
    7.本件被告認定取得款項屬股利，惟一證據為筆錄，而原告
      舉證說明，屬償還股東往來部分之款項。係由盧國忠和楊
      神治同日同金額匯入，也與筆錄所稱建宏公司由盧國忠和
      楊神治各自代表50%的股權相符。同樣是筆錄記載，被告
      僅採認股利的說詞，而不實質審查股東往來之事證。同樣
      只認定有取自建宏公司款項，而不承認股東有匯入款項與
      公司有資金往來之事實，顯在證據的採認上，有欠公平。
    8.筆錄詳載建宏公司是由盧國忠和楊神治各自代表50%的股
      東，由其兩人負責籌資，若筆錄所稱取得款項為股利，也
      由盧國忠和楊神治各取得50%後，再按實際出資比例轉付
      其他股東。因此筆錄所稱盧國忠(甲○○配偶)取得17,
      500,000元，也非全屬盧國忠所有。依據建宏公司股東名
      簿記載之股東甲○○與潘建輝 (甲○○妹婿)代表盧國忠
      所占之50%。其中甲○○占30%，潘建輝占20%。依筆錄所
      載17,500,000元中有7,000,000元，應屬潘建輝所有。是
      故，原告所述理由，主張所取得款項部分為償還股東款項
      ，實不能以未記帳為由，而不作任何查證。或所稱取得款
      項為股利，依據筆錄記載也非全屬盧國忠所有。原告指稱
      部分件件皆需被告再詳細查證，藉以釐清。此亦符合財政
      部一再重申單憑筆錄，不能補稅罰鍰，必需再調查清楚之
      意旨。
  (二)被告主張：
    1.營利所得
      (1)本件原核定原告之配偶盧國忠系爭營利所得17,500,000
        元，經查係由臺北市調查處依搜證資料及相關談話筆錄
        （楊神治、楊朝斌、呂紹柏及原告等）查得盧國忠本年
        度確有取自建宏公司所分配之紅利，計有4筆，分別為
        87 年3月5日支票號碼：MA0000000金額5,000,000元、
        87年4月15日支票號碼：MA0000000金額5,000,000元、
        87年9 月15日支票號碼：MA0000000金額2,000,000元、
        87年10 月15日支票號碼：MA0000000金額5,500,000元
        ，被告並以89年8月8日北區國稅3第89105181號函請原
        告及其配偶盧國忠到局說明相關案情，惟逾期未作任何
        補充說明，原核定據此核定原告之配偶盧國忠本年度有
        建宏公司營利所得17,500,000元，經併計其本年度綜合
        所得稅，核定綜合所得總額18,208,588元，原核定並無
        不合，請予維持。
      (2)原告主張盧國忠取自建宏公司之營利所得17,500,000元
        ，其中15,250,000元為償還股東款項，餘額才是盈餘分
        配，查原告配偶本年度取有建宏公司之營利所得17,500
        ,000 元，為原告所不爭，惟主張有部分金額係償還股
        東款項，並以該公司部分日期之支票存款送款簿資料及
        部分取款憑條資料，證明其詞，然查原告所提資料僅得
        證明該公司於相當日有資金進出，惟該資金之性質及用
        途為何，原告並未提示股東往來帳戶及其他相關佐證資
        料供核，以證其事實的關聯性，是系爭部分原告主張，
        核無足採。
      (3)原告亦主張其配偶取得建宏公司營利所得除償還股東往
        來外，其餘為盈餘分配，也依法扣繳並申報所得稅，原
        告並無漏報營利所得乙節，查依原告本年度綜合所得稅
        核定通知書歸戶之所得資料可知，原核定僅歸戶原告之
        配偶盧國忠取有建宏公司營利所得一筆計17,500,000元
        （明細已如前述），並無原告所稱該公司已就未分配盈
        餘部分，另行開立扣繳憑單之申報資料，原告主張尚難
        採信，原核定請予維持。
    2.罰鍰部分：查原告辦理本年度漏報本人及配偶營利、利息
      等所得計17,533,506元，經原查按所漏稅額分別依有無扣
      繳憑單處0.2倍及0.5倍罰鍰合計3,205,400元（計至百元
      為止），查系爭所得既經維持已如前述，原處分並無違誤
      ，請予維持。
    理  由
一、按「個人之綜合所得稅，以其全年左列各類所得合併計算之
    ：第1類：營利所得：公司股東所獲分配之股利總額。」為
    所得稅法第14條第1項第1類前段所明定。次按「納稅義務人
    應於每年2月20日起至3月底止，填具結算申報書，向該管稽
    徵機關，申報其上一年度內構成綜合所得總額……之項目及
    數額，以及有關減免、扣除之事實，並應依其全年應納稅額
    減除……扣繳稅額及可扣抵稅額，計算其應納之結算稅額，
    於申報前自行繳納。」「納稅義務人巳依本法規定辦理結算
    申報，但對依本法規定應申報課稅之所得額有漏報或短報情
    者，處以所漏稅額2倍以下之罰鍰。」分別為同法第71條第1
    項前段及第110條第1項所明定。
二、本件原告辦理87年度綜合所得稅結算申報，漏報其配偶盧國
    忠取自建宏公司所分配之營利所得17,500,000元，經臺北市
    調查處及被告查獲，由被告歸課原告當年度綜合所得稅，又
    原告漏報本人及配偶利息所得33,506元，乃合併核定其綜合
    所得總額18,208,588元，補徵應納稅額6,417,150元，並按
    有無扣繳憑單分別處0.2及0.5倍罰鍰3,205,400元。原告不
    服，循序申請復查告，提起訴願，均遭決定駁回，復起訴主
    張其配偶取自建宏公司款項部分為該公司償還股東往來，非
    屬盈餘分配，且屬盈餘分配部分業已依法申報，無所稱漏報
    營利所得之情事，被告認識用法，顯失公平，詳如其起訴狀
    事實欄所載理由等語。
三、查原告87年度綜合所得稅結算申報，經台北市調查處及被告
    搜證資料及建宏公司股東即原告、楊朝斌、呂紹柏暨關係人
    楊神治（股東楊世昌之父）於89年7月11日、8月3日在台北
    市調查處之調查筆錄查得，原告之配偶盧國忠當年度自建宏
    公司分配之營利所得計有4 筆，分別為：87年3 月5 日，金
    額5,000,000 元；87年4 月15日，金額5,000,000 元；87年
    9 月15 日 ，金額2,000,000 元；87年10月15日，金額
    5,500,000 元，合計17,500,000元（見原處分卷141 頁），
    且搜證查扣帳簿亦記載上開4 筆金額為分配紅利（見原處分
    卷163 、175 頁），惟原告漏未合併申報，此有台北市調查
    處89年8 月4 日肅字第8961550 號函、調查筆錄、支票影本
    、所得稅結算申報書等資料附原處分卷可稽，違章漏稅事證
    明確，被告乃合併課其當年度綜合所得稅，核定綜合所得總
    額為18,208,588元，淨額為17,713,088元，應補徵稅額
    6,417,150 元。又原告除漏報上開營利所得17,500,000元外
    ，另漏報其所不爭執之利息所得33,506元，被告按所漏稅額
    6,418,235 元依有無扣繳憑單分別處0.2 及0.5 倍罰鍰計
    3,205,400 元（計至百元止），揆諸首揭規定，自無不合。
四、至於原告訴稱：上開17,500,000元中，其中15,250,000元為
    建宏公司償還股東款乙節，惟查原告所訴，不僅與原處分卷
    第163 、175 頁查扣帳簿所記不符，且原告亦無具體原始帳
    冊資料足以證明前述15，250,000 元屬償還股東款，原告所
    訴，洵不足採。
五、綜上說明，本件被告就原告87年度綜合所得稅之補稅裁罰處
    分，認事用法，俱無違誤，訴願決定，予以維持，亦無不合
    ，原告起訴意旨，非有理由，應予駁回。
六、本件事證已臻明確，兩造其餘主張及攻擊防禦方法，與判決
    結果不生影響，無逐一論述必要，併此敘明。
七、據上論結，本件原告之訴為無理由，依行政訴訟法第98條第
    3項前段，判決如主文。
中    華    民    國    95    年     2    月   23    日
                  第 一 庭 審判長  法  官  王立杰
                                   法  官  黃清光
                                   法  官  黃本仁
上為正本係照原本作成。
如不服本判決，應於送達後20日內，向本院提出上訴狀並表明上
訴理由，如於本判決宣示後送達前提起上訴者，應於判決送達後
20日內補提上訴理由書（須按他造人數附繕本）。
中    華    民    國    95   年     2     月   23    日
                                   書記官  徐子嵐


司法院資訊處製作；財團法人民間司法改革基金會備份。
